【裁判字號】    97,裁,1930
【裁判日期】    970320
【裁判案由】    退伍
【裁判全文】
最  高  行  政  法  院  裁  定
                                     97年度裁字第01930號
抗  告  人  甲○○
上列抗告人因與相對人空軍氣象聯隊間退伍事件，對於中華民國
95年12月28日臺北高等行政法院94年度訴字第3797號裁定提起抗
告，本院裁定如下︰
    主  文
抗告駁回。
抗告訴訟費用由抗告人負擔。
    理  由
一、本案抗告人在原審起訴主張：其服軍職，遭國防部空軍司令
    部勒令退伍（該退伍行政處分，抗告人亦提起行政爭訟，原
    審法院則另以判決駁回其起訴，抗告人對該判決提起上訴，
    亦經本院作成96年度裁字第373號裁定，以其未具體表明上
    訴理由，上訴不合法為由，駁回其上訴，該案已確定）。本
    案相對人則於前開退伍行政處分作成後，復於民國94年7月1
    1日作成曄質字第0940001813號令（下稱系爭函文），要求
    抗告人完成賠償就學期間受領公費待遇津貼切結程序。為此
    請求撤銷系爭函文。
二、原審法院則認為上開函文不生法律效果，非屬行政處分，故
    抗告人不得提起撤銷訴訟為由，認抗告人此部分之起訴不合
    法，而依行政訴訟法第107條第1項第10款之規定，裁定駁回
    其本件之起訴。
三、但抗告意旨，並未針對原判決上開判斷之法理論述，提出針
    鋒相對式的反駁。僅一再重申：「勒令其退伍，於法不合」
    云云。
四、本院按：
  (一)在此首應澄清一個重要法律觀點，只要個人的權利遭受公權
    力之違法侵害，在行政訴訟上即應給予對應之救濟。至於救
    濟手段之訴訟類型為何，反而是下一層的問題，並且可以用
    法院的闡明權來補救當事人訴訟類型選定錯誤的情事。然而
    目前下級審法院卻經常借用行政措施是否為「行政處分」的
    中介性概念，來說明人民是否有公法上權利受到侵害。這實
    在是沒有必要的。若回到制度的原點，行政法院對行政訴訟
    有無審判權之實體判斷，其重點只在：「人民之公法上權利
    有無受到行政措施的違法侵害」而已。
  (二)在以上之法理觀點下，原裁定所指：「系爭函文不生法律效
    果，非屬行政處分」等語，其實質意涵即是，抗告人並無任
    何公法上之權利，因為系爭函文之發布及傳達，而實質上受
    到威脅，產生不安狀態。由於系爭函文之作用，乃是在處理
    退伍行政處分之執行課題，且原審法院已查明，該函文內容
    並無強制作用，抗告人可以本諸自由意志，決定是否遵守（
    只是不遵守者，會有另外處理方式的產生）。在此情況下，
    既然真正對抗告人法律地位有重大影響的行政措施，是勒令
    退伍之行政處分，而系爭函文，也無單方強制功能，不具改
    變抗告人當時狀況之現實作用。是以原判決判斷其不生法律
    效果，尚無違誤。本件抗告顯屬無據，應予駁回。
五、綜上所述，本案原裁定並無違法，是以本件抗告為無理由，
    應予駁回。
六、依行政訴訟法第104條、民事訴訟法第95條、第78條，裁定
    如主文。
中    華    民    國    97    年    3     月    20    日
                    最高行政法院第一庭
                        審判長法官  吳  明  鴻
                              法官  王  德  麟
                              法官  黃  清  光
                              法官  鄭  小  康
                              法官  帥  嘉  寶
以  上  正  本  證  明  與  原  本  無  異
中    華    民    國    97    年    3     月    21    日
                              書記官  莊  俊  亨


司法院資訊處製作；財團法人民間司法改革基金會備份。
